最高法院民事裁定　　　　　　　九十六年度台聲字第四四八號
聲　請　人　甲○○
　　　　　　丙○○
　　　　　　乙○○
　　　　　　丁○○
　　　　　　戊○○
　　　　　　己○○
　　　　　　庚○○
共　　　同
訴訟代理人　李文欽律師
上列聲請人因與相對人景新育樂事業股份有限公司間請求返還價
金事件，對於中華民國九十六年四月二十六日本院裁定（九十六
年度台上字第九０四號），聲請再審，本院裁定如下：
    主  文
聲請駁回。
聲請訴訟費用由聲請人連帶負擔。
    理  由
本件聲請人對於本院九十六年度台上字第九０四號以其上訴不合
法駁回其第三審上訴之確定裁定（下稱原確定裁定），主張有民
事訴訟法第四百九十六條第一項第一款之情形，對之聲請再審，
無非以：伊對前訴訟程序台灣高等法院九十五年度重上字第三八
四號判決（下稱原第二審判決）上訴時，已清楚指摘原第二審判
決未斟酌全辯論意旨及調查證據之結果，逕依自由心證判斷事實
之真偽，並就相對人公司變更登記表與不動產買賣契約書上「辛
○○」印文係屬同一之顯著事實，應可推斷購買伊之被繼承人李
江河所有坐落台北市○○區○○段二小段九一五地號土地（下稱
系爭土地）者，應為相對人，而非其法定代理人辛○○個人，顯
有違反民事訴訟法第四百六十九條第六款前段判決不備理由之當
然違背法令，及同法第四百六十八條判決不適用同法第二百二十
六條第三項及第二百七十八條第一項情事；又依系爭土地買賣契
約書之簽約與相對人承受系爭土地辦理及相對人受讓辛○○對伊
債權之時間，辛○○自簽訂系爭土地買賣契約時，迄今仍為相對
人之法定代理人，並參酌辛○○交付價金之支票為相對人所簽發
及辛○○用於系爭土地買賣契約書上之印文與相對人公司變更登
記表及價金支票上之印文係屬同一，堪認係相對人借用辛○○名
義承買系爭土地無疑，則原第二審判決認買受系爭土地者為辛○
○個人，顯違吾人所知之一般社會常情及經驗論理法則。且本件
購買系爭土地之行為，違反當時土地法第三十條及實施耕者有其
田條例第二十八條規定而無效，相對人與辛○○於簽訂系爭土地
買賣契約時，已明確知悉系爭土地讓渡將因違背法令而無效，所
為給付之價金將成為基於不法原因所為之給付而無請求返還之餘
地，足見相對人給付價金之行為違反法律強制禁止規定，依最高
法院二十年上字第七九九號及二十九年上字第六二六號判例與八
十三年台上字第三０二二號判決意旨，自不得請求返還。原第二
審判決引用最高法院八十一年度台上字第七四二號判決，與本件
事實有間，且該判決與憲法第二十三條規範精神有悖，更與最高
法院六十九年台上字第二六０三號判例意旨不符，應不得作為論
斷依據，況原第二審判決未論斷該價金為基於不法原因所為之給
付，已有認定事實與卷證資料不符之判決理由矛盾之當然違背法
令；又原第二審判決引用之該判決有無牴觸前述二判例，依民事
訴訟法第四百七十五條但書規定，為第三審法院應依職權調查之
事項及需統一法律見解，並為正確之法律適用，自應以判決為之
，方符法制，原確定裁定誤將伊指摘原第二審判決違背法令之處
視而不見，且就伊指摘原第二審判決違背司法院院字第一五八五
號解釋、最高法院八十三年度台上字第三０二二號判決及民法第
七十一條規定旨趣部分，並未依職權調查並統一該法令見解，顯
見適用法規及判例有違誤。再系爭土地自簽訂買賣契約後已依約
交付相對人使用迄今，並交付移轉登記所需之全部書類及證明文
件，李江河業已依約履行應負之義務，相對人或辛○○本可依土
地登記規則辦理移轉登記予有自耕能力之人，詎竟以其自己為承
受人，致遭法院判決買賣契約無效，依民法第二百六十六條及第
二百六十七條規定，李江河或伊本得請求給付土地價金，已受領
者自無需返還。乃原第二審判決未依上開規定判決，原確定裁定
復未予糾正，自有民事訴訟法第四百九十六條第一項第一款適用
法規顯有錯誤等詞，為其論據。
按民事訴訟法第四百九十六條第一項第一款所謂適用法規顯有錯
誤，係指確定裁判所適用之法規，顯然不合於法律規定，或與司
法院現尚有效及大法官（會議）之解釋，或本院現尚有效之判例
顯有違反，或消極的不適用法規，顯然影響裁判者而言，並不包
括判決理由矛盾、理由不備、取捨證據及認定事實錯誤之情形在
內。查聲請人對前訴訟程序第二審判決向本院提起第三審上訴時
，所表明之上開理由，係就原審取捨證據、認定事實之職權行使
所論斷，系爭土地買賣契約之買受人，業經另案本院八十九年度
台上字第二七三七號判決認定係辛○○，且以系爭土地買賣契約
無效為由判決辛○○敗訴確定，則李江河自始即屬無法律上原因
而收受系爭土地之買賣價金，而辛○○與李江河簽訂系爭土地買
賣契約時，並不知該買賣契約無效，於給付系爭土地買賣價金予
李江河時亦不知其無給付義務，辛○○自得請求聲請人返還系爭
土地買賣價金，而該不當得利返還請求權，並非不得讓與，既經
兩造及訴外人李王彩鳳等於另案台灣高等法院九十三年度重上更
(一)字第一二六號損害賠償訴訟中為讓與相對人之通知，自已生債
權讓與之效力，相對人自可依債權讓與、不當得利及繼承之法律
關係請求聲請人返還該買賣價金等詞，指摘其為不當，尚難認已
合法表明上訴理由。本院原確定裁定審查聲請人上訴理由狀所載
整體理由，詳細說明上訴第三審之合法要件後，認聲請人未合法
表明上訴理由，而以上訴不合法予以裁定駁回，並無適用法規顯
有錯誤之情形。聲請人徒以上開事由主張本院原確定裁定適用前
述法規及判例顯有錯誤，尚非可採。從而，聲請人以本院原確定
裁定有民事訴訟法第四百九十六條第一項第一款所定之再審事由
，對之聲請再審，不能認為有理由。
據上論結，本件再審之聲請為無理由。依民事訴訟法第九十五條
、第八十五條第二項，裁定如主文。
中　　華　　民　　國　九十六　年　　七　　月 　十二 　日
                      最高法院民事第八庭
                          審判長法官  朱　建　男
                                法官  顏　南　全
                                法官  許　澍　林
                                法官  鄭　傑　夫
                                法官  蘇　清　恭
      本件正本證明與原本無異
                                      書  記  官
中　　華　　民　　國　九十六　年　　七　　月　二十五　日
                                                   m
